【裁判字號】    90,台上,1263
【裁判日期】    900720
【裁判案由】    給付委任報酬
【裁判全文】
最高法院民事判決                                九十年度台上字第一二六三號
    上  訴  人  丙 ○ ○
                乙 ○ ○
                丁 ○ ○
                戊○○○
    共      同
    訴訟代理人  許敏三律師
    被 上訴 人  甲 ○ ○
右當事人間請求給付委任報酬事件，上訴人對於中華民國八十九年一月十八日台灣高
等法院第二審判決（八十八年度上字第一三一○號），提起上訴，本院判決如左：
    主  文
原判決廢棄，發回台灣高等法院。
    理  由
本件被上訴人主張：伊為執業律師，上訴人於民國八十六年九月二十九日委任伊處理
其與訴外人新通建設股份有限公司（下稱新通公司）間土地所有權移轉登記及地上建
物點交事宜，約定報酬新台幣（下同）二百萬元，伊與新通公司多次往返折衝，並代
理上訴人提出刑事告訴及於民事調解事件出庭，始達成和解，使上訴人取得土地所有
權及建物點交等權利，惟上訴人僅給付報酬一百萬元，尚欠一百萬元未付等情。爰依
委任契約，求為命上訴人如數給付及加付法定遲延利息之判決。
上訴人則以：委任契約第三條約定之酬金二百萬元，係含新通公司八十六年九月二日
所列繳款清單（下稱繳款清單）各項金額在內，倘被上訴人與新通公司之談判得減少
伊支付予新通公司之金額，則被上訴人可多得報酬。然伊與新通公司嗣後以二百五十
萬元和解，其中包括前開繳款清單之金額計一百七十三萬零二百三十七元，是被上訴
人應得之報酬為二十六萬九千七百六十三元，伊支付一百萬元，已超過酬金數額等語
，資為抗辯。並依不當得利之法律關係，提起反訴，求為命被上訴人返還伊多付之七
十三萬零二百三十七元及法定遲延利息之判決。
原審維持第一審所為上訴人敗訴之判決，係以：本件兩造爭執之重點在於委任契約所
約定之酬金二百萬元，有無包括繳款清單各項金額在內。查：(一)依兩造不爭之委任契
約第三條固約定：「酬金：新台幣貳佰萬元正（上開金額包含新通建設86.9.2所列之
繳款清單各項金額，訂約時先付一半，全部處理完畢交屋時再付一半尾款）」。惟按
解釋契約應通觀全文，並斟酌立約當時之情形，以當時之事實及其他一切證據資料為
其判斷之標準，於文義上及論理上詳為推求，不能拘泥字面或截取書據中一、二語，
任意推解致失真意。經查繳款清單係新通公司要求上訴人於交屋之同時應繳納款項之
清單，該清單所列款項內容甚多，且與被上訴人受任處理之事務相互牽涉，自應依兩
造訂約時之情形及一切證據資料詳為推求其真意。(二)證人葉洽隆證稱：「……合約是
我寫的，……括號部分文字是指新通公司當時列繳款清單要向上訴人收取一大筆數額
，我們收二百萬元之後保證新通公司不再收取上開金額」等語，其所稱二百萬元乃報
酬之約定，被上訴人保證將為上訴人處理至上訴人毋庸給付任何款項予新通公司之程
度等情，與上訴人主張二百萬元包含律師酬金及應付新通公司款項乙節，已非全然相
符；而證人楊淑惠證稱：「……本件案子是我介紹給錦源代書事務所，當初是郭先生
之母與我們家很熟，說他們家房子與人有糾紛，他們認為新通公司要求不合理，可能
要以起訴方式解決，我們就將他們與人簽合建的資料帶回去評估，我們認為這件案子
大概二百萬元可解決，包含給新通公司的錢………」等語，其證言既與證人葉洽隆所
述相左，且與上訴人熟識，證言難免偏頗，尚難遽予採信。(三)繳款清單載明新通公司
要求上訴人支付各款項之名目，惟其中部分項目之金額則付諸闕如，其內容計有：
應收差額坪數款三百十一萬三千四百四十二元；應收保證金款七十五萬元；增值
稅；地價稅；八十六年房屋稅；代收管理基金四萬七千八百六十四元；預收
三個月管理費二萬二千四百三十九元；變更工程費；土地減少款七十九萬八千一
百二十元；銀行貸款分擔八百六十三萬九千七百元。缺金額之項目不予列入，並扣
除新通公司應支付上訴人之應付房租款二十八萬五千元，合計為一千三百零八萬六
千五百六十五元，為兩造所不爭。上訴人雖辯稱：前述金額中應收差額坪數款三百
十一萬三千四百四十二元部分，應找補之差額僅約一百萬元；增值稅、地價稅、
房屋稅部分，均應予以剔除；土地減少款七十九萬八千一百二十元、銀行貸款
分擔八百六十三萬九千七百元部分，均應予以剔除；預收三個月管理費二萬二千四
百三十九元，應變更為二萬三千三百三十八元；及變更工程費約十萬元等語，則合
計應僅為一百六十三萬六千二百零二元。惟依繳款清單，上訴人既需給付新通公司一
千三百餘萬元，且上訴人自認兩造訂立委任契約時，繳款清單中除增值稅及差額坪數
款有爭議外，其它部分均已確定，則縱依上訴人抗辯增值稅應剔除及差額坪數款
應約一百萬元計算，當時繳款清單所列之金額合計亦達一千零九十七萬三千一百二十
三元。依上訴人之認知，訂立委任契約時，新通公司欲向上訴人請求之金額至少仍達
一千萬元以上，堪予認定。衡之常情，不可能減至二百萬元以內，甚且包含律師之報
酬，尤以上訴人給付新通公司之金額若超過二百萬元，上訴人即免除給付被上訴人律
師報酬之義務，更悖常理。(四)上訴人於訂約時已先支付一百萬元予被上訴人，此為上
訴人所不爭，核與委任契約第三條所載：酬金二百萬元……訂約時先付一半……等語
之付款方式計算應付之金額相符，苟依上訴人抗辯被上訴人應得酬金僅為上述一百七
十三萬餘元扣減後之餘額二十六萬餘元，即可逕行支付該二十六萬餘元之報酬予被上
訴人即可，上訴人豈有先行支付一百萬元予被上訴人之理，而上訴人亦不否認被上訴
人實際並未以該一百萬元中之任何金額支付新通公司，上訴人前揭抗辯即難採信。(五)
上訴人戊○○○與新通公司於八十七年八月十八日在被上訴人見證下達成和解，上訴
人戊○○○同意支付新通公司二百五十萬元，有協議書一份附卷可稽。上訴人雖抗辯
該二百五十萬元係相互讓步之結果，包含增值稅三十九萬七千四百七十四元、房屋稅
一萬三千二百二十九元、補貼土地減少四十萬元、補貼小公設六十萬元，並獲退還○
‧五個車位價金六十三萬元等語。準此，上訴人抗辯繳款清單上之金額為一百六十三
萬六千二百零二元，和解時因差額坪數款、變更工程款分別改列計為一百零九萬七千
六百四十元、九萬六千二百九十七元，故繳款清單上之金額應為一百七十三萬零二百
三十七元，再與前揭和解讓步之部分合計，為二百五十一萬零九百四十元（0000000
＋397474＋13229＋400000＋000000－000000＝0000000），與和解金額二百五十萬元
尚屬相近，亦證兩造訂立委任契約時，繳款清單上之金額絕非上訴人所主張之一百六
十餘萬元或一百七十餘萬元，否則上訴人即無以高於其主張之金額甚多之二百五十萬
元和解之理。上訴人抗辯酬金二百萬元包含繳款清單之金額與委任報酬在內，顯無足
取。至上訴人抗辯二百萬元之報酬顯屬過高云云，惟律師報酬之多寡，乃契約當事人
斟酌各種情形所為之約定，雙方訂約後即同受拘束，非可任意指稱過高，所辯亦無足
取。綜上所論，委任契約第三條約定之酬金二百萬元，應為委任報酬，而其後括弧附
註之內容，則係指「處理事務範圍之包含」，堪予認定。從而，被上訴人請求上訴人
給付尚欠之委任報酬一百萬元及法定遲延利息，即無不合，應予准許。至上訴人反訴
主張系爭報酬僅為二十六萬九千七百六十三元，被上訴人已收取一百萬元，其中七十
三萬零二百三十七元係無法律上原因受有利益，依不當得利之法律關係，請求被上訴
人如數返還云云，難謂正當，不應准許等詞。為其判斷之基礎。
按解釋契約，固須探求當事人立約時之真意，不能拘泥於契約之文字，但契約文字業
已表示當事人真意，無須別事探求者，即不得反於契約文字而更為曲解。本院著有十
七年上字第一一一八號判例可循。查系爭委任契約第三條約定：「酬金：新台幣貳佰
萬元正（上開金額包含新通建設86.9.2所列之繳款清單各項金額，訂約時先付一半，
全部處理完畢交屋時再付一半尾款）」，文意甚明；參以書立契約之證人葉洽隆稱：
「括號部分文字是指新通公司當時列繳款清單要向上訴人收取一大筆數額，我們收二
百萬元之後保證新通公司不再收取上開金額」等語；證人楊淑惠證稱：「本件案子是
我介紹給錦源代書事務所，當初是郭先生之母與我們家很熟，說他們家房子與人有糾
紛，他們認為新通公司要求不合理，可能要以起訴方式解決，我們就將他們與人簽合
建的資料帶回去評估，我們認為這件案子大概二百萬元可解決，包含給新通公司的錢
」等語。則上訴人辯稱，委任契約第三條約定之酬金二百萬元，係含繳款清單各項金
額在內，倘被上訴人與新通公司之談判得減少伊支付予新通公司之金額，則被上訴人
可多得報酬云云，似非無據，有無須反於契約文字而更為探求當事人「立約時真意」
之必要，即有再事斟酌之餘地。又依被上訴人所加入之台北律師公會章程第二十九條
乙項第一款規定，民事案件第一審第二審第三審收受酬金總額，每審宜在五十萬元以
下，如訴訟標的金額或價額在五百萬元以上者，得增加之，但所增加之金額每審不宜
逾訴訟標的金額或價額百分之三。原審就上訴人抗辯二百萬元之報酬顯屬過高等語，
並未詳為調查審認，遽以報酬之多寡，乃契約當事人之約定，訂約後雙方即同受拘束
，非可任意指稱過高云云，而為上訴人不利之判斷，亦嫌速斷。上訴論旨，指摘原判
決不當，求予廢棄，非無理由。
據上論結，本件上訴為有理由，依民事訴訟法第四百七十七條第一項、第四百七十八
條第一項，判決如主文。
中      華      民      國     九十     年      七      月     二十     日
                              最高法院民事第一庭
                                  審判長法官  李  錦  豐
                                        法官  楊  鼎  章
                                        法官  許  朝  雄
                                        法官  陳  國  禎
                                        法官  陳  重  瑜
      右正本證明與原本無異
                                              書  記  官
中      華      民      國     九十     年      八      月      十      日


司法院資訊處製作；財團法人民間司法改革基金會備份。
